台灣高等法院民事判決　九十年度上易字第七三六號
　　上　訴　人　　乙○○
　　　　　　　　　甲○○
　　上　訴　人　　丙○○
右當事人間請求確認債權不存在事件，兩造對於中華民國九十年九月二十八日台灣新
竹地方法院九十年度訴字第四四四號第一審判決各自提起上訴，本院判決如左：
    主    文
兩造上訴均駁回。
第二審訴訟費用由兩造各自負擔。
    事實及理由
一、上訴人乙○○、甲○○（下稱乙○○、甲○○）起訴主張：乙○○與丙○○於八
    十七年一月十八日在新竹縣湖口鄉○○路三三二號訴外人麥碧珊代書事務所處會
    算債務，經會算結果，乙○○共積欠丙○○二千零三萬四千元債務（包括本金及
　　利息），乙○○並交付丙○○均未載到期日之如原判決附表編號一至四之本票四
　　張，編號一之本票面額為六百萬元（本金加利息實借二百萬元）、編號二面額為
　　一千四百萬元（本金加利息實借八百四十九萬元）、編號三面額為六百萬元（本
　　金加利息實借三百五十四萬四千元）、編號四面額為八百萬元（本金加利息實借
　　六百萬元），該四張本票本金加利息實借金額即共為二百零三萬四千元。嗣丙○
　　○以如附表編號一至三號之本票，聲請本院而獲裁定准許本票強制執行，並以該
　　本票裁定作為執行名義，向本院聲請強制執行，經本院民事執行處以八十八年度
　　執字第六三號受理在案，而丙○○於該民事執行程序中，並依前開本票裁定申報
　　債權利息均係從八十七年一月二十五日起算至八十九年一月四日止按年息百分之
　　六計算之利息，而本院於前開強制執行事件中，在八十九年二月十一日所製作之
　　分配表，並依丙○○上開申報之利息債權列入分配。又丙○○嗣後再以如附表編
　　號四、五之本票聲請而獲裁定准許強制執行，其後經聲請本院以八十八年度執字
　　第一一０四號事件進行強制執行時，丙○○再以該編號四本票而獲裁定准許之本
　　票裁定申報債權利息係從八十七年一月二十五日至八十九年一月二十七日止按年
　　息百分之六計算之利息，並以編號五之本票而獲裁定准許之本票裁定，申報債權
　　原本五十萬及自八十七年十月二十五日至八十九年一月二十七日止計四百六十天
　　，按年息百分之六計算之計息，並經本院八十八年度執字第一一０四號執行事件
　　於九十年四月二十二日所製作之分配表，將上開丙○○所列之債權列入分配。惟
　　因上開附表一編號一至四之本票並未記載到期日，且丙○○迄未向乙○○等提示
　　上開附表一編號一至四本票以請求付款，而依丙○○簽立之切結書所載，丙○○
　　在八十七年十二月二十九日之前，亦不得向乙○○等請求票款之利息，是乙○○
　　等否認丙○○在前述之強制執行程序法院所製作之分配表中，所為申報之上開如
　　附表編號一至三本票，自八十七年一月二十五日起至同年九月二十四日止按年息
　　百分之六計算之利息債權，對乙○○存在，亦否認丙○○所申報如附表編號四之
　　本票，自八十七年一月二十五日起至同年九月二十四日止按年息百分之六計算之
　　利息債權，對乙○○及甲○○存在。又因上開附表一編號五之五十萬元本金之本
　　票債權，本係包含在乙○○與丙○○會算之二千零三萬四千元之債務內，丙○○
　　即不得再向乙○○請求該部分之款項，是乙○○併否認丙○○所申報如附表編號
　　五之本票，其債權原本五十萬及自八十七年十月二十五日起至八十九年一月二十
　　七日止按年息百分之六計算之利息債權，對乙○○存在，爰提起本件確認之訴等
　　情。並聲明：(一)原判決不利於上訴人乙○○、甲○○部分廢棄。(二)請求確認被上
　　訴人持有乙○○、甲○○共同簽發如附表一編號四本票實借金額新台幣六百萬元
　　，自八十七年一月二十六日至八十七年九月二十四日止，按年息百分之六計算之
　　利息債權二十三萬八千六百八十五元不存在。(三)請求確認被上訴人持有乙○○簽
　　發如附表一編號五所示本票實借金額五十萬元不存在。
二、上訴人丙○○（下稱丙○○）則以：乙○○於八十七年一月十八日與伊針對部分
    債務會算結果，乙○○共積欠伊本金加利息合計二千零三萬四千元，其中利息係
    計算至八十七年一月二十五日為止，乙○○並因此換開如附表一編號一至三之本
    票交予伊，且於本票背面註明利息算至八十七年一月二十五日為止，雙方並同意
    換開之本票到期日記載為八十七年一月二十五日，並將舊有之附表一編號四之本
    票，原係由上訴人二人所共同簽發，上訴人乙○○不願該本票再累計利息使票面
    金額增加，造成上訴人甲○○之負擔，乃將該紙本票之利息加計在前述三紙本票
    內，並要求沿用再八十五年十一月二十日所簽發之舊票，繼續由伊收執，而乙○
    ○亦授權丙○○之子黃德明在換開之附表一編號一至三本票上記載到期日。是丙
    ○○就上開附表一編號一至四之本票，依票據及借款關係向乙○○、甲○○請求
    自到期日即八十七年一月二十五日起算之利息，自屬合法有據。至於附表一編號
    五之本票，本係乙○○於八十六年十二月間向丙○○借款五十萬元而簽發，並有
    單獨之不動產設定抵押，且另約定清償期，故該筆借款本即不包含在雙方於八十
    七年一月十八日會算之二千零三萬四千元之債務之內，其自有權主張就該筆債權
    ，依強制執行程序受償，則乙○○、甲○○主張確認丙○○就上開債權，對乙○
    ○、甲○○不存在云云，顯屬無據等語，資為抗辯。並聲明：廢棄原判決有關丙
    ○○敗訴部分，該廢棄部分並駁回張富貴、甲○○等第一審之訴。
三、兩造不爭之點：乙○○與丙○○於八十七年一月十八日於訴外人麥碧珊代書事務
    所處會算債務，乙○○當場換開如附表一編號一至四之本票交予丙○○收執。之
    後丙○○即以附表編號一至三號之本票，向原法院聲請本票強制執行而獲裁定准
    許，並以該本票裁定作為執行名義，向原法院聲請強制執行，經原法民事執行處
    以八十八年度執字第六三號受理在案，而丙○○於該民事執行程序中，並依前開
    本票裁定申報債權利息均係從八十七年一月二十五日起算至八十九年一月四日止
    按年息百分之六計算之利息。原法院於前開強制執行事件中，在八十九年二月十
    一日所製作之分配表，並依丙○○上開申報之利息債權列入分配。丙○○嗣後再
    以如附表編號四、五之本票聲請而獲裁定准許強制執行，其後經聲請原法院以八
    十八年度執字第一一０四號事件進行強制執行時，丙○○再以該編號四本票而獲
    裁定准許之本票裁定申報債權利息係從八十七年一月二十五日至八十九年一月二
    十七日止按年息百分之六計算之利息，並以編號五之本票而獲裁定准許之本票裁
    定，申報債權原本五十萬元及自八十七年十月二十五日至八十九年一月二十七日
    止計四百六十天，按年息百分之六計算之計息，並經原法院八十八年度執字第一
    一０四號執行事件於九十年四月二十二日所製作之分配表，將上開丙○○所列之
    債權列入分配之事實，為兩造所不爭執，並有上開本票影本、分配表影本二份在
    卷可稽。
四、兩造爭執要旨之論述：乙○○等主張伊於八十七年一月十八日重新開立如附表一
    編號一至四號之本票，當時伊並未在本票上載明到期日，是該四張本票之到期日
    為丙○○所擅自填載；又編號五之本票已包含於八十七年一月十八日會算之債務
    額二千零三萬四千元內等情，丙○○則予以否認，並以前揭情詞置辯，則本件應
    審究編號一至四本票到期日為何人所填寫？丙○○有無請求乙○○等給付自八十
    七年一月二十五日起之本票法定利息之權源？又編號五之本票，有無包含在乙○
    ○與丙○○於八十七年一月十八日會算之二千零三萬四千元之債務當中？茲分述
    如下：
  (一)經查，丙○○已自承附表一編號一至三之本票所載之到期日均係由其子黃德明所
    填載，而非由乙○○所親自填寫，且黃德明於原法院八十九年度訴字第三三○號
    八十九年十月九日言詞辯論程序時代理丙○○到庭陳述：「日期是我填上去沒有
    錯（由我黃德明寫的）。」（見該卷第一五六頁），是黃德明亦已自承該三張本
    票係由其填寫到期日，惟並未說明係由乙○○授權之一事，則丙○○辯稱乙○○
    於八十七年一月十八日會算當天，因忙亂漏未填載該三紙本票之到期日，而嗣後
    表示由丙○○之子黃德明填寫等語，即非無可議之處。
  (二)次查，乙○○與丙○○於八十七年一月十八日訂定切結書，其中載明乙○○如於
    八十七年十二月二十九日前出賣該切結書中所列之不動產時，利息照算（出售任
    何地號，利息就算至那地號），如至八十七年十二月二十九日仍無法出售時，乙
    ○○則須無條件同意丙○○處分並過戶以清償一切債務，有該切結書在卷可按（
    見原審卷第五九至六二頁），則乙○○與丙○○於當時顯已達成協議，除乙○○
    於八十七年十二月二十九日之前，已如期出賣前開不動產外，直至八十七年十二
    月二十九日雙方始須就切結書內所提之二千零三萬四千元之債務以約定之方式清
    償及處理，且就兩造間之債務關係已有如附表一所示四紙本票作為債權憑證，且
    於編號一至三之本票背面，對於當時會算利息之結果，亦已由乙○○加以註記，
    是雙方間債務關係及其處理方式已有明確之準據，則上開編號一至三之三紙本票
    ，其到期日之記載在兩造間，當時是否確有必要，已非無疑，是以，尚難認為乙
    ○○當時係因忙亂而漏未填載到期日。
  (三)證人張逢春於原法院八十九年度訴字第三三０號事件審理時雖到庭證稱，於八十
    七年一月間某日，丙○○在麥碧珊代書事務所向乙○○提及本票未填寫到期日，
    乙○○稱丙○○未將本票帶來並無關係，要丙○○之子填寫即可，但伊不知悉有
    幾張票等語（見該卷第一九八頁，八十九年十月二十七日言詞辯論筆錄），然乙
    ○○否認證人張逢春曾與兩造同時在麥碧珊代書事務所出現，且證人麥碧珊於原
    法院九十年一月十三日言詞辯論程序中證稱，兩造於八十七年一月十八日當天並
    無提到本票到期日之問題，於會算後幾日亦無在其事務所提到到期日漏寫要補寫
    之問題，（後則改口稱因時間已久忘記了等語）（見原審卷第一五五至一五六頁
    ），又證人麥碧珊係負責會算乙○○與丙○○之債務，如乙○○與丙○○於八十
    七年一月十八日當天，確已達成以票背所載之利息計算日為本票到期日，並已提
    及本票到期日為何時一事，則當時參與會算之證人麥碧珊當無不知情之理，從而
    證人張逢春之證詞是否屬實，即有疑問，難以僅憑張逢春之證詞，即認定乙○○
    曾授權丙○○之子填寫前開三紙本票之到期日。
  (四)丙○○雖另提出數張乙○○承認到期日非其所親自填寫之本票，分別為為編號五
    之本票及到期日為八十七年十月二十五日，到期日為八十六年二月十一日，及到
    期日為八十六年一月一日之本票，有被上訴人提出之本票影本在原審卷第一○八
    頁至一一○頁。查上開本票，雖於乙○○簽發當時未載到期日，惟其後乙○○曾
    與丙○○就上開本票之金額進行會算及換票手續，則乙○○於兩造於進行會算時
    ，是否授權丙○○填寫到期日，並不無可能。而本件之編號一至三之三張本票，
    係兩造於八十七年一月十八日會算並由乙○○重新開立，依被上訴人所述，雙方
    嗣後即未再進行何會算之動作，並言明至八十七年十二月二十九日再進行債務之
    處理，則難以雙方間上開另外三紙本票之情形來推認編號一至三之三張本票係乙
    ○○授權被上訴人之子黃德明簽寫到期日，是以丙○○此部份主張並無足取。
  (五)又乙○○等主張編號四之本票到期日亦係遭被上訴人之子黃德明所冒填等情，為
    被上訴人所否認，辯稱：附表一編號四之本票，原係由上訴人張富貴二人所共同
    簽發，上訴人乙○○不願該本票再累計利息使票面金額增加，造成上訴人甲○○
    之負擔，乃將該紙本票之利息加計在前述之三紙本票之內，並要求沿用在八十五
    年十一月二十日所簽發之舊票，惟其於原法院八十九年度訴字第三三○號分配表
    異議之訴時，並未為此主張，且黃德明於該事件中亦僅自承其填載附表一編號一
    至三之本票到期日。又該編號四之本票到期日果真係由丙○○或其子黃德明所偽
    填，何以其到期日係填載八十六年二月十一日即兩造會算日之前？又系爭本票之
    簽發日期亦與附表一編號一至三係八十五年十二月二十五日不同，而係八十五年
    十一月二十日，且系爭發票人為上訴人乙○○、甲○○二人，而非上訴人乙○○
    一人。是被上訴人主張附表一編號四之本票，原係由上訴人二人所共同簽發，上
    訴人乙○○不願該本票再累計利息使票面金額增加，造成上訴人甲○○之負擔，
    乃將該紙本票之利息加計在前述三紙本票內，並要求沿用在八十五年十一月二十
    日所簽發之舊票等語，應為可採。上訴人乙○○等復未舉證證明該編號四本票之
    到期日，確係遭丙○○或黃德明所偽造，則乙○○等此部分之主張，即難以採信
    。
  (六)按發票人得記載對於票據金額支付利息及其利率。利率未經載明者，定為年利六
    釐。利息自發票日起算。但有特約者不在此限。同法第二十八條關於發票人之規
    定，於本票準用之，票據法第二十八條、第一百二十四條定有明文。但於未約定
    利息之情形，僅得依票據法第一百二十四條準用同法第九十七條第一項第二款之
    規定，在向本票發票人行使追索權時，請求到期日起算之利息。又未載到期日之
    本票，依票據法第一百二十條第二項之規定，視為見票即付，係以提示日為到期
    日。
    經查，本件編號一至三之本票未載明到期日，雖乙○○於票背上記載有關計算
      利息至八十七年一月二十五日等語，惟僅係說明兩造借貸之原因關係，於八十
      七年一月十八日會算時，針對利息債務會算之情形，則應依票據法第一百二十
      四條準用第九十七條第一項第二款之規定，又上開三紙本票未載到期日，其利
      息起算日自應以提示日為準。
    再查，編號一至三之本票係乙○○於八十七年一月十八日會算當天始換開而交
      付予丙○○，且兩造於當天即簽立切結書，丙○○於八十七年八月十九日復與
      甲○○簽立與乙○○相同內容之切結書，則丙○○就其債權已獲有相當之保障
      ，實無必要於會算當日，即持系爭三紙本票向乙○○提示請求付款，從而，丙
      ○○辯稱其已於八十七年九月二十五日前向乙○○提示該三紙本票等語，即非
      屬實。
    次按執票人向本票發票人行使追索權時，得聲請法院裁定後強制執行；本票未
      載到期日者，視為見票即付，亦即以提示日為到期日，票據法第一百二十三條
      、第一百二十條第二項規定甚明，又依同法第一百二十四條準用第九十七條第
      一項第二款規定，執票人向本票債務人行使追索權時，得要求自到期日起如無
      約定利率者，依年利六釐計算之利息。本件如附表一編號一至三號本票未記載
      到期日，丙○○亦未於八十七年九月二十四日以前向乙○○提示，則其利息之
      起算日，即不得自八十七年九月二十四日或同年一月二十五日起算。又丙○○
      係以本票裁定為執行名義，當僅得請求票據法所定之利息，則丙○○對編號一
      至三號本票，自八十七年一月二十五日起至同年九月二十四日止之利息債權額
      即不存在。
  (七)又編號四之本票，其已載明到期日為八十六年二月十一日，又丙○○自承兩造於
　　八十七年一月十八日會算時，該紙本票已計算至同年一月二十五日止之利息。則
　　丙○○再持該紙本票聲請原法院准予本票裁定，其利息之起算日，應自八十七年
　　一月二十六日起算，而非分配表上所列之八十七年一月二十五日。雖乙○○另辯
　　稱丙○○已與其簽訂前述之二份切結書，同意如乙○○等無法在八十七年十二月
　　二十九日之前，自行出售切結書內所列之不動產，而須過戶予丙○○時，丙○○
　　即不得再向其請求利息，是丙○○即不得向其等請求自八十七年一月二十五日起
　　至九月二十四日止之利息云云。惟查，依乙○○二人分別於八十七年一月十八日
　　、八十七年八月十九日與丙○○簽訂之切結書內容觀之，固均約定：「‧‧‧上
　　列土地建物於八十七年十二月二十九日止，如由義務人（乙○○或甲○○）負責
　　出賣時，利息照算（出售任何地號，利息就算至那地號），如於八十七年十二月
　　二十九日止，無法如期賣出時，義務人無條件同意權利人（丙○○）處分並過戶
　　，清償一切債務‧‧‧」，惟觀諸該切結書之約定內容，尚難認於乙○○等於八
　　十七年十二月二十九日無法賣出切結書內所列之不動產，嗣後亦未過戶於丙○○
　　之情況下，丙○○根據其持有由乙○○等簽發之編號四之本票，本得向乙○○等
　　行使之本票利息債權，因此即行消滅，是乙○○等上開之主張，尚難以成立。又
　　上訴人復未主張或舉證本件本票自八十七年一月二十六日至八十七年九月二十四
　　日止之本票利息業已清償，從而，乙○○等二人訴請確認其二人就該紙本票實借
　　金額六百萬元，自八十七年一月二十五日起至同年九月二十四日止，按年息百分
　　之六計算之利息債權額二十三萬九千六百七十一元，對丙○○之利息債權不存在
　　等情，於該紙本票實借金額六百萬元就八十七年一月二十五日該日按年息百分之
　　六計算之利息債權額九百八十六元之範圍內，為有理由，應予准許，逾此範圍部
　　分，則無理由，應予以駁回。
　(八)附表一編號五之本票部分，乙○○於原法院八十九年度訴字第三０一號八十九年
　　十二月十二日言詞辯論期日時已自承該本票之五十萬元債務不包括在二千零三萬
　　四千元之債務內，是另外之借款，後來有簽發一百萬元面額之本票及三筆土地設
　　定抵押等語（見該卷第七一頁，八十九年十二月十二日言詞辯論筆錄），是其主
　　張即已前後不一。另證人麥碧珊於原審九十年九月十三日言詞辯論期日亦到庭證
　　稱編號五之本票確實不在會算時之債務額二千零三萬四千元範圍內（見原審卷第
　　一五六頁）。再者，乙○○曾指控丙○○未經其同意即將本件切結書所列之不動
　　產，聲請辦理過戶，涉嫌偽造文書，而對丙○○提起刑事告訴，經高檢署發回續
　　行偵查，經新竹地方法院檢察署檢察官為不起訴處分確定，而該不起訴處分書中
　　亦認定該編號五之本票之五十萬元借款並不包括於二千零三萬四千元之債務內。
　　則編號五之本票借款，應係乙○○與丙○○之另一筆借款債務，而不包括於兩造
　　八十七年一月十八日會算之二千零三萬四千元債務中。從而，乙○○訴請確認其
　　與丙○○間就編號五之本票債權不存在，尚乏依據，應予以駁回之。
五、綜上所述，原審確認乙○○簽發之如附表一編號一至三所示之本票，自八十七年
    一月二十五日至同年九月二十四日止，按年息百分之六計算利息債權額各為七萬
    九千八百九十元、十四萬一千五百六十五元、三十三萬九千一百三十四元，對乙
    ○○不存在；乙○○與甲○○共同簽發如附表一編號四所示本票，於八十七年一
    月二十五日按年息百分之六計算之利息債權額九百八十六元，對乙○○、甲○○
　　不存在，而駁回其餘之訴經核並無違誤。兩造各就其敗訴部分上訴，指摘原判決
　　不當，求予廢棄改判，為無理由，應駁回其上訴。
六、據上論結，本件兩造之上訴，均為無理由，依民事訴訟法第四百四十九條第一項
    、第七十八條、第四百六十三條、第三百九十二條，判決如主文。
中　　　華　　　民　　　國　　九十一　　年　　　十二　　　月　　　四　　日
　　　　　　　     　　       臺灣高等法院民事第九庭
　　　　　　　　　　　　　        審判長法　官　吳  謙  仁
　　　　　　　　　　　　　　　　　　　　法　官　魏　大　喨
　　　　　　　　　　　　　　　　　　　　法　官　游　婷　麟
右正本係照原本作成。
不得上訴。
中　　　華　　　民　　　國　　九十一　　年　　　十二　　月　　  四  　　日
　　　　　　　　　　　　　　　　　　　　書記官　林　初　枝
